【裁判字號】    95,重選上更(三),3
【裁判日期】    951012
【裁判案由】    違反公職人員選舉罷免法
【裁判全文】
臺灣高等法院高雄分院刑事判決   95年度重選上更(三)字第3號
上  訴  人  臺灣高雄地方法院檢察署檢察官
上  訴  人
即  被  告  乙○○
選任辯護人  侯勝昌  律師
            陳裕文  律師
            陳正男  律師
上  訴  人
即  被  告  甲○○
上列上訴人因被告違反公職人員選舉罷免法案件，不服臺灣高雄
地方法院90年度重訴字第62號中華民國92年5 月19日第一審判決
（起訴案號：臺灣高雄地方法院檢察署90年度選偵字第30、31、
32、33、34號），提起上訴，經判決後，最高法院第三次發回更
審，本院判決如下：
    主  文
原判決關於乙○○、甲○○部分均撤銷。
甲○○、乙○○共同對於有投票權之人，行求賄賂，而約其投票
權為一定之行使，各處有期徒刑肆月，如易科罰金，均以銀元參
佰元即新台幣玖佰元折算壹日，均褫奪公權壹年。珍珠鍋壹個，
沒收。
    事  實
一、緣徐志明（業經本院更二審判決無罪，並經最高法院駁回上
    訴確定在案）於民國90年4 月1 日民主進步黨（下稱民進黨
    ）高雄縣立法委員候選人提名初選結果通過後，於同年5 月
    7 日成立徐志明競選連任後援會，該後援會為酬謝民進黨黨
    員在立法委員候選人提名初選時之支持，乃決定在高雄縣各
    鄉鎮舉辦歌唱聯誼活動，並於活動中提供珍珠鍋作為摸彩獎
    品，嗣後即由該後援會總務主任蔡東霖（業經本院更二審判
    決無罪，並經最高法院駁回上訴確定）於90年5 月下旬某日
    ，向明輝贈品行以單價新台幣（下同）150 元之價格訂購珍
    珠鍋3,000 個，分送至高雄縣大寮、旗山、鳥松、岡山、鳳
    山等地區競選服務處，供舉辦歌唱聯誼活動及摸彩使用。甲
    ○○、乙○○分別係高雄縣旗山地區徐志明立法委員競選服
    務處主任及助理，甲○○因見該地區舉辦歌唱聯誼活動後，
    尚有剩餘珍珠鍋，竟與乙○○基於對於有投票權人行求賄賂
    ，約定投票予徐志明之犯意聯絡，於90年9 月底中秋節前某
    日，推由甲○○假藉中秋節將至送禮名目，將珍珠鍋1 個送
    至A 之住處（真實姓名、住所詳卷外資料袋），交付予A ，
    並約使A 投票予徐志明，A 礙於情面，雖未當場拒絕，然並
    無受賄意思，而未允諾為其投票權之一定行使。嗣經A 於90
    年10月17日持受贈之珍珠鍋1 個向臺灣高雄地方法院檢察署
    檢察官檢舉後，而查知上情。
二、案經臺灣高等法院高雄分院檢察署特偵組檢察官及臺灣高雄
    地方法院檢察署檢察官共同指揮法務部調查局南部地區機動
    工作組、法務部調查局高雄縣調查站及高雄縣政府警察局偵
    查後起訴。
    理  由
甲、程序方面
一、秘密證人A 於偵查中陳述之證據能力：
    秘密證人A 向檢察官檢舉時雖未具結，但其既經檢察官告知
    適用證人保護法及虛偽陳述者以偽證論（選偵字第31號卷第
    97頁），且證人保護法第19條之規定，不以供前或供後具結
    為處罰要件，並提高偽證罪最低法定刑刑度，較刑法第168
    條之規定嚴厲，故秘密證人A 縱令未具結，實與已具結無異
    ，不得謂欠缺程序方面之法定要件而遽認無證據能力。
二、證人邱宋松香、劉德榮於警詢、李見草於調查及偵查、吳棟
    禎於警詢及偵查中陳述之證據能力：
    按依修正後刑事訴訟法施行法第7條之3規定：「中華民國92
    年1 月14日修正通過之刑事訴訟法施行前，已繫屬於各級法
    院之案件，其以後之訴訟程序，應依修正刑事訴訟法終結之
    。但修正刑事訴訟法施行前已依法定程序進行之訴訟程序，
    其效力不受影響。」，而92年2 月6 日修正公布之刑事訴訟
    法，業於同年9 月1 日施行，本件係於90年11月27日修正刑
    事訴訟法施行前繫屬於原審法院，此有原審卷可稽。本件證
    人邱宋松香、劉德榮於警詢、李見草於調查及偵查、吳棟禎
    於警詢及偵查中之供述筆錄，均係修正刑事訴訟法施行前依
    當時之法定程序所製作取得之證據，且當事人及辯護人均未
    爭執其等之證據能力，其證據能力不因修正刑事訴訟法實施
    而受影響，均有證據能力。
三、秘密證人A 、陳吉成、李新健於偵查中陳述之證據能力：
    按被告以外之人於偵查中向檢察官所為陳述，除顯有不可信
    之情況者外，得為證據，同法第159 條之1 第2 項定有明文
    。本件秘密證人 A、證人陳吉成、李新健於偵查中所為之陳
    述其等均未曾提及檢察官在偵查時有不法取供之情形，反對
    該項供述得具有證據能力之辯護人，亦未釋明上開供述有顯
    不可信之情況，依上說明，其等於偵查中之證言自均具有證
    據能力。
乙、實體方面
壹、有罪部分：
一、訊據上訴人即被告甲○○、乙○○對於其分別擔任徐志明旗
    山區服務處主任及旗山區服務處助理乙職，及旗山地區舉辦
    歌唱聯誼活動後剩有數個珍珠鍋等情，固均供承不諱，惟均
    矢口否認有何以珍珠鍋向有投票權人賄選之犯行，一致辯稱
    ：未曾贈送珍珠鍋給秘密證人A 云云。
二、經查：
(一)、第五屆立法委員選舉，係定於90年12月1 日上午8 時起至下
    午4 時止舉行投票，凡中華民國國民年滿20歲，即70年12月
    1 日（包括當日）以前出生，在高雄縣選舉區內繼續居住4
    個月以上，即90年7 月31日（包括當日）以前遷入設有戶籍
    ，至90年11月30日繼續居住，有選舉立法委員之投票權，有
    中央選舉委員會92年3 月19日中選一字第0920011360號函附
    之中央選舉委員會公告1 份附卷可參（原審(二)卷第100 頁）
    。而秘密證人A 符合上開年滿20歲及在高雄縣選舉區內繼續
    居住4 個月以上之要件，有戶籍謄本在卷可憑（附於卷外資
    料袋），秘密證人A 係第五屆立法委員選舉高雄縣選舉區有
    投票權之人，堪以認定。
(二)、又上開被告甲○○贈送珍珠鍋1 個予秘密證人A ，但A 並未
    允諾投票予徐志明之事實，已據秘密證人A 向檢察官檢舉時
    證稱：我在今年中秋節前夕9 月底10月初時，徐志明立委之
    助理甲○○拿了1 個鍋子至我家，當時我正在看夜間7 點之
    新聞，他入內，就拿了鍋子禮盒送我，並說這次選舉希望投
    票給徐志明立委，因我先前曾因車禍之事，請他幫忙，所以
    雖然不願接受禮盒，也不會因此投票給徐志明，不過我還是
    收下他送的鍋子等語（90年度選偵字第31號卷第96、97頁，
    90年度選偵字第34號第95、96頁及原審秘密證人證物袋），
    及於本院更二審時結證：中秋節前夕，有一自稱徐志明旗山
    服務處主任之男子，交給我1 個禮盒及1 張名片，希望我支
    持徐志明等語在卷（本院上更二卷第223 頁），並有其向檢
    察官提出之珍珠鍋1 個扣案可佐，自堪採信。至於秘密證人
    A 嗣於本院更二審時，雖證稱：不認識該贈送珍珠鍋之人，
    且已忘記其長相，在偵查中係因該男子給我的名片就是甲○
    ○，所以我就以為他是甲○○，而且我現在無法當場指認在
    場之被告甲○○即為贈送珍珠鍋之人等語（本院上更二卷第
    224至225頁），惟查每逢選舉期間，檢警機關無不全力查察
    賄選，故候選人行求、交付賄賂，多以隱密之方式，且只對
    極為親信之人為之，以防遭檢舉，而依秘密證人A 於本院更
    二審之上開證述，其與該自稱徐志明旗山服務處主任之男子
    素不相識，惟該男子竟明目張膽登門拜訪，贈送珍珠鍋1 只
    予秘密證人A ，並囑其投票予徐志明，此顯與常情有違；佐
    以秘密證人A 於本院更二審時證稱該男子自稱為徐志明旗山
    服務處主任，而被告甲○○於案發當時適為旗山服務處主任
    ，且秘密證人A提出珍珠鍋1個，又恰與被告甲○○辦理徐志
    明後援會聯誼晚會摸彩用之珍珠鍋相同，A 於偵查中證稱其
    先前因車禍之事曾找甲○○幫忙等語，更不可能誤認甲○○
    ，綜此相互以觀，足認秘密證人A 嗣於本院更二審時證述不
    認識贈送珍珠鍋之男子，及無法當場指認被告甲○○即為贈
    送珍珠鍋之人云云，顯係迴護之詞，委無足取。
三、綜上所述，被告2 人上開所辯，要屬卸責之詞，均不足採，
    渠等行求賄賂犯行，足堪認定。
四、按公職人員選舉罷免法第90條之1 之賄選罪，其行求賄選階
    段，屬行賄者單方意思表示行為，不以相對人允諾為必要，
    而交付賄選階段，則行賄者已實施交付賄賂之行為，一經交
    付，罪即成立，但以收受者已收受，而有其受賄意思者為限
    。另所謂之「約其為一定之行使」者，此係就目的條件而為
    之規定，稱「約其」即要約或約使，屬單方意思，一經此行
    為，其罪既已成立，至其為明示或默示，則非所問。查被告
    2 人雖交付珍珠鍋予秘密證人A ，並為其所收受，惟秘密證
    人A 並未允諾投票予徐志明，並將珍珠鍋交予檢察官扣案，
    顯然秘密證人A 並無受賄之意思，是被告2 人所為，應認僅
    達於行求之階段，係違反公職人員選舉罷免法第90條之1 第
    1 項之對於有投票權之人行求賄賂而約為一定行使罪，公訴
    人認被告2 人所為，係違反公職人員選舉罷免法第90條之1
    第1 項之對於有投票權之人交付賄賂而約為一定行使罪，尚
    有未洽。查公職人員選舉罷免法第90條之1 第1 項之行求賄
    選罪，於94年11月30日修正公布前之刑度為「5 年以下有期
    徒刑，得併科新臺幣400,000元以上4,000,000元以下罰金」
    ，修正後之刑度則為「3 年以上10年以下有期徒刑，得併科
    新臺幣1,000,000 元以上10,000,000元以下罰金」，依現行
    刑法第2條第1項規定比較新舊法，以舊法之規定較有利於被
    告，自應適用行為時法即94年11月30日修正前之公職人員選
    舉罷免法第90條之1 第1 項處斷。又被告2 人分別為旗山地
    區徐志明立法委員競選服務處主任及助理，2 人為助徐志明
    能順利選上立委，謀議將摸彩所剩之珍珠鍋分送選民，並推
    由被告甲○○將其中一珍珠鍋向A 行賄，就上開犯行，有犯
    意聯絡，為共同正犯。
五、原審以被告甲○○、乙○○2 人罪證明確，予以論罪科刑，
    固非無見。惟查：(一)被告2 人贈送珍珠鍋予A 之所為，係構
    成對於有投票權之人行求賄賂，而約為一定行使罪，原判決
    認為成立對於有投票權之人交付賄賂，而約為一定行使罪，
    自有未合；(二)又被告乙○○將珍珠鍋贈送予證人甲部分，並
    未構成對於有投票權之人交付賄賂，而約為一定行使罪（理
    由詳如後述），原判決就此部分認成立犯罪，亦有未洽。被
    告甲○○、乙○○上訴意旨辯稱未犯罪，檢察官上訴意旨，
    仍認被告甲○○、乙○○於歌唱聯誼晚會發放珍珠鍋及贈送
    珍珠鍋予陳吉成、李新健、劉德榮及劉文德部分亦構成投票
    行賄罪，雖均無理由（理由詳如後述），但原判決關於被告
    甲○○、乙○○部分既有上述可議之處，自應由本院將此部
    分撤銷改判。爰審酌選舉乃民主政治之重要基石，被告2 人
    竟假借中秋節贈禮之名義交付財物，企圖以此影響選舉之公
    正性，其行為足使表徵民主社會之選舉制度運作產生嚴重影
    響，使選舉結果產生錯誤，斲喪民主政治之常態發展，於社
    會所生之影響匪淺，且被告2 人行為後未坦承犯行，惟念其
    等行賄對象1 人，犯罪情節及所生危害尚屬輕微等一切情狀
    ，分別量處如主文第2 項所示之刑，並均諭知易科罰金之折
    算標準。又被告2 人於行為時之刑法第41條第1項前段規定：
    「犯最重本刑為5 年以下有期徒刑以下之刑之罪，而受6 個
    月以下有期徒刑或拘役之宣告，因身體、教育、職業、家庭
    之關係或其他正當事由，執行顯有困難者，得以1 元以上3
    元以下折算1 日，易科罰金。」又被告2 人行為時之易科罰
    金折算標準，修正前罰金罰鍰提高標準條例第2 條前段（現
    已刪除）規定，就其原定數額提高為100 倍折算1 日，則本
    件被告2 人行為時之易科罰金折算標準，應以銀元300 元折
    算1 日，經折算為新臺幣後，應以新臺幣900 元折算為1 日
    。惟95年7 月1 日修正公布施行之刑法第41條第1 項前段則
    規定：「犯最重本刑為5 年以下有期徒刑以下之刑之罪，而
    受6 個月以下有期徒刑或拘役之宣告者，得以新臺幣1 千元
    、2 千元或3 千元折算1 日，易科罰金。」比較修正前後之
    易科罰金折算標準，以95年7 月1 日修正公布施行前之規定
    ，較有利於被告2 人，則應依刑法第2 條第1 項前段，適用
    修正前刑法第41條第1 項前段規定，定其折算標準。又被告
    2 人所為應係違反公職人員選舉罷免法之罪，爰依公職人員
    選舉罷免法第98條第3 項規定，均併予宣告褫奪公權1 年。
    用以行賄投票之珍珠鍋1 個，不問屬於犯人與否，應依公職
    人員選舉罷免法第90條之1 第3 項之規定，併予宣告沒收。
六、不另為無罪諭知部分：
(一)、公訴意旨略以：被告甲○○、乙○○與徐志明（業經本院更
    二審判決無罪，並經最高法院駁回上訴確定）共同基於投票
    賄賂之犯意聯絡，於90年6 月間起，各在旗山、美濃、岡山
    、鳳山地區等處舉辦歌唱聯誼活動，並以珍珠鍋作為摸彩獎
    品分送現場民眾李見草、邱宋松香、吳宋盡妹，約使其等投
    票予徐志明。又於90年9 月底、10月初，多次利用中秋節送
    禮之名義，將珍珠鍋分送有投票權之證人甲、劉德榮、陳吉
    成、李新健、劉文德，約使其等投票予徐志明。因認被告甲
    ○○、乙○○此部分亦涉犯公職人員選舉罷免法第90條之1
    第1 項之投票行賄罪嫌。
(二)、公訴人認被告甲○○、乙○○共同涉犯公職人員選舉罷免法
    第90條之1 第1 項之對於有投票權之人交付賄賂罪嫌，係以
    被告2 人均坦承以「立委徐志明後援會」名義向明輝贈品行
    訂購珍珠鍋分送大寮競選總部、旗山、鳥松、鳳山、岡山等
    服務處，再由各服務處以舉辦晚會之方式分贈給在場之民眾
    ，徐志明確亦到場致詞及抽獎等情，且經被告甲○○、乙○
    ○供述在卷，及證人吳棟禎、邱宋松香、李見草、黃美菱、
    林文興證述明確，復有訂購帳冊、送貨明細、立委徐志明競
    選後援會歌唱聯誼活動行程表可憑，再證人劉德榮、陳吉成
    、李新健均證述被告乙○○贈送珍珠鍋等語，資為論據。
(三)、訊據被告甲○○、乙○○均堅詞否認有上開犯行，被告甲○
    ○辯稱：90年6 月間有收到後援會送來的珍珠鍋400 個，是
    要辦聯誼晚會以感謝黨內初選民眾支持作為摸彩獎品，伊辦
    過3 場聯誼晚會，珍珠鍋大部分都送出去，只剩下1 、20個
    ，沒有向在場的人說要投票給徐志明，剩下的珍珠鍋在9 月
    中旬送到乙○○家中，因乙○○曾向伊表示其要辦活動等語
    。被告乙○○辯稱：伊未參加晚會活動，是90年9 月中旬回
    到家才發現有10幾個珍珠鍋，當時並不知道是誰送的，直到
    偵查中經檢察官告知，才知道是甲○○送的，因為中秋節快
    到了，所以才把珍珠鍋送給親家陳吉成，以及同事李新健，
    但都沒有提及選舉要支持徐志明的事，而且也沒有送給劉德
    榮等語。經查：
１、依證人李見草於高雄縣調查站調查、偵查及原審中分別證稱
    ：「89年中秋節前後，內門鄉農會與內門鄉公所等單位在內
    門鄉紫竹寺舉辦羅漢門農產品展覽會，當時並在現場進行抽
    獎活動，…抽到前述湯鍋禮盒」、「（鍋子來源？）中秋節
    時農會有舉辦羅漢門水果的展覽會抽到的」、「在90年6 月
    於內門紫竹寺舉辦晚會抽到湯鍋」等語（警卷第67頁、90年
    選偵字第30號卷第24頁、原審(一)卷第144 頁）；證人邱宋松
    香於高雄縣調查站調查及原審亦分別證稱：「我於當時要到
    街上買東西，經過高雄縣美濃鎮農會超級市場前看到很多人
    ，我就問在場一位我不認識的女人，他告訴我是立法委員候
    選人舉辦晚會，現場有摸彩活動，我才停下來的，事先並沒
    有人告訴我」、「一位我不認識的男子拿摸彩券給我」、「
    （該男子既然不認識你為何會給你摸彩券？他拿給你摸彩券
    時有無告訴你要投票給何立委候選人？）我不清楚，我過去
    的時候他就給我了。他並沒有告訴我要投給哪一個候選人」
    、「沒有看到立委候選人到場」、「我在6 月間，…見到有
    舉辦摸彩晚會活動，我詢問旁人得知是立委舉辦的，至於是
    哪位候選人所舉辦我並不清楚」、「我沒有看到任何看板、
    旗幟、布條顯示係何人主辦或活動名稱」、「在活動現場並
    沒有看到候選人或是助理發放文宣或要求我支持特定候選人
    的情形」、「當晚我在現場便領取摸彩券，然後在現場等候
    ，主持人姓名不詳，抽到我與我孫女的號碼時，便領取2 只
    鍋子」等語（警卷第69頁、第71至73頁、原審(一)卷第132 至
    134 頁），證人吳棟禎於警詢及偵查中分別證稱：「（該不
    銹鋼鍋子於何時、何地取得？）約1 個半月前，我母親吳宋
    盡妹在美濃鎮農會旁空地（停車場）有人舉辦一個小型康樂
    活動，對年滿85歲者，贈送該只鍋子」、「（你是否知道何
    人舉辦該活動？活動名稱為何？）我母親不識字且有些迷糊
    ，故不知是何人舉辦該活動，因我當時不在場，聽我母親說
    疑似中秋節前舉辦的康樂活動」等語（警卷第76頁、90年選
    偵字第31號卷第92、94頁）。足徵歌唱聯誼活動中發放珍珠
    鍋之對象並非特定限於有投票權之人，而係以摸彩方式贈予
    不特定之大眾，且就李見草、邱宋松香及吳宋盡妹而言，其
    等既係因摸彩而抽中，或因年滿85歲而受贈，主觀上亦無投
    票受賄之意思，此與投票行賄，行賄者之一方，認知所交付
    之財物意思為約使有投票權人為投票權一定之行使或不行使
    ，而受賄者之一方亦認知行賄者對其所交付之財物意思為約
    使其為投票權一定之行使或不行使，尚屬不同。衡諸一般常
    情，歌唱聯誼活動中發放珍珠鍋，應係為招來更多群眾，營
    造有眾多民眾支持必能勝出之氣勢，提高參選人之聲勢，顯
    難認因此可達投票行賄之目的。至聯誼會中所為尋求連任、
    拜託支持等拉票言語，亦屬藉機宣揚參選之決心，提高欲參
    選者之知名度而已，尚不得遽認為投票行賄。是被告甲○○
    辯稱因初選通過，後援會為酬謝選民在民調上之支持，舉辦
    歌唱聯誼活動，並提供珍珠鍋為獎品，尚與投票行賄無關等
    語，非不可採信。
２、又劉德榮固於警詢及本院更一審時證稱：中秋節前夕，乙○
    ○拿3 個鍋子送給我，叫我選舉時支持徐志明等語（警卷第
    62頁反面；本院更一卷第123 、125 頁），惟被告始終否認
    贈送珍珠鍋予劉德榮一事，且證人劉德榮於警詢中先陳稱：
    「（鋼鍋是何時送給你？乙○○曾幾次拜訪你…？）鋼鍋是
    農曆中秋節前…之前他（指乙○○）到過我家約2 、3 次…
    」、「（你女兒交出1 支鋼鍋給警方，其餘2 支鋼鍋在何處
    ？）因我是做生意的，家中來的客人很多，沒有注意被誰拿
    走」（選偵字第34號卷第124 頁反面、第125 頁），嗣於本
    院更一審又證稱：「（鍋子拿給你的時候，你如何表示？）
    我是生意人，我就收起來，沒有表示，乙○○走後我家有客
    人來，我還拿1 個送給他」、「之前只有一次是乙○○和徐
    志明到我家…」（本院更一卷第125 頁），其就被告乙○○
    究竟拜訪過幾次？所收受之鋼鍋有無贈送他人？等情節之證
    述，顯非一致；而且於距案發時間較近之警詢尚證稱不知其
    餘2 個鋼鍋被何人拿走，於距案發時間將近3 年之久之本院
    更一審時，竟又改稱有拿1 個鋼鍋贈予到家中之客人一語，
    亦與常理有違，非無瑕疵可指，故僅憑證人劉德榮上開證述
    ，尚難遽予推論被告乙○○贈送珍珠鍋予劉德榮之事實；再
    秘密證人甲於本院上訴審證述：乙○○送珍珠鍋給我時，叫
    我幫忙徐志明多拉票等語（本院上訴卷第109 、110 頁），
    故依秘密證人甲之前開證述，被告乙○○係委託證人甲幫忙
    拉票，而非囑其投票予徐志明，亦難認被告乙○○有何交付
    賄賂之犯行。
３、又被告乙○○固不否認贈送珍珠鍋予證人陳吉成一事，惟證
    人陳吉成於90年10月24日在偵查時已證稱：「大約在1 個多
    月前，一位親戚叫『阿賢』（即乙○○），真名不知道，送
    （珍珠鍋）到我家要給我煮菜用的」、「他沒有提到是誰的
    鍋子」、「（何時你知道『阿賢』在徐志明服務處工作？）
    一星期前，『阿賢』到我住處來，他對我說選舉的話拜託我
    投票給徐志明」、「（前一、二星期他來有無提到鍋子是徐
    志明送的？）他並沒有提到鍋子是徐志明送的，因為我認為
    他送鍋子是親友之間送給我的，我沒有問鍋子何來」、「（
    他對你說拜託你投票給徐志明的時候，有沒有想到鍋子是徐
    志明送的？）沒有，因我已忘記了這件事情」、「（他送給
    你2 個鍋子，你不會覺得奇怪嗎？）是親戚間的贈送，沒有
    想那麼多」、「（當時他《指乙○○》拿鐵鍋送給你時，你
    知不知道是徐志明送的？）當時送鍋子時，我不知道是誰提
    供的，因為『阿賢』與我是親戚」、「（你何時知道『阿賢
    』是徐志明的助選員？）最近這十幾天才知道，是他到我家
    來聊天時才說的，他說他是徐志明的助選員」（見選偵字第
    30號卷第30頁反面、第31頁正、反面、第33頁反面），於原
    審復證稱：「（乙○○都稱呼你什麼？）親家」、「（為何
    要送你珍珠鍋？）因為中秋節快到了，送鍋子給我，以便家
    人回來的時候，煮火鍋用」、「（乙○○送鍋子給你的時候
    ，有沒有說鍋子是誰送的？）沒有」、「（乙○○送鍋子給
    你的時候，有沒有叫你年底選舉的時候，要支持徐志明？）
    沒有」、「（徐志明的助理有沒有向你拉票？）只有乙○○
    在中秋節過後兩個禮拜向我拉票，叫我支持徐志明」（見原
    審卷(一)第135 、136 頁）。準此，被告乙○○係於上開偵查
    前1 個多月即贈送珍珠鍋給陳吉成，且當時並未表示該鍋係
    徐志明所贈，陳吉成主觀上亦認被告乙○○係因中秋節將至
    ，基於親戚之誼而為餽贈，陳吉成且係遲至上開偵查前約10
    餘日始知被告乙○○為徐志明之助選員，則被告乙○○贈送
    珍珠鍋予陳吉成，係親友間之禮物餽贈，抑或意在期約陳吉
    成投票予徐志明而交付該珍珠鍋，並非無疑，是僅憑證人陳
    吉成上開證言，亦難逕予推論被告乙○○交付賄賂犯行。
４、又被告乙○○固亦坦承贈送7 個珍珠鍋予李新健之事實，惟
    依證人李新健於偵查所證：「（90年）10月初乙○○有到我
    家叫我支持徐立委競選連任，隔了幾天他就帶了7 個……珍
    珠鍋到我家……」、「因幾天前他剛來拜託我支持徐志明，
    過幾天就送來這些鍋子，不需講明就知道與支持徐志明競選
    連任有關……」（見選偵字第34號卷第208 頁正、反面）等
    語；及於原審所證：「（90年10月初乙○○是否曾經拿7 個
    珍珠鍋到你家？）有」、「（目的何在？）他當場沒有表明
    用意……」（見原審卷(一)第137 頁）等語，顯然被告乙○○
    拿珍珠鍋給李新健時並未表明用意，既未表明，則李新健所
    稱：不需講明就知道與支持徐志明競選連任有關一語，顯係
    其個人主觀推測之詞，而且所謂「與支持徐志明競選連任有
    關」究係何指，係指投票予徐志明，抑或幫忙拉票，亦有不
    明；尤其證人李新健於原審又結證我不知道他送鍋子的真正
    用意，因他當場未表明等語（原審卷第137 頁），益證其所
    謂「與支持徐志明競選連任有關」一語，係其個人臆測之詞
    ；參以李新健與被告乙○○為同事關係，且乙○○常至李新
    健住處泡茶聊天，有時候也會攜帶東西，此亦據證人李新健
    於原審證述在卷（原審卷第137 、138 頁），則被告乙○○
    嗣後贈送珍珠鍋予李新健，是否係意在期約賄選，亦非無疑
    。被告乙○○辯稱係因同事在李新健住處烤肉，所以贈與珍
    珠鍋予李新健，即非全然不足採信。
５、又證人劉文德於高雄縣調查站調查及原審法院調查中均證稱
    ：沒有收到乙○○所送的珍珠鍋，亦沒有候選人贈送珍珠鍋
    給伊等語（見警卷第80頁；原審(一)卷第142 頁），是公訴人
    指稱被告甲○○、乙○○，利用中秋節送禮之名義，將珍珠
    鍋禮盒送予劉文德等語，即屬無據。
６、另被告乙○○遭警約談時以電話與其妻子張素鳳通話時固供
    稱：「你將家裡所有志明的鍋子全部收起來，拿去別人家」
    等語；與劉文德通話時稱：「我打的時候是電話中，我怕他
    （指陳吉成）說出來，是志明送的就死了」等語（見90年度
    選偵字第34號卷第147 頁、第161 頁監聽譯文）；證人張素
    鳳於原審調查時亦證稱：90年10月24日乙○○有打電話叫伊
    趕快把鍋子清掉，乙○○告訴伊鍋子是徐志明送的，叫伊趕
    快處理掉，所以才會拿去送給羊肉爐店等語（見原審卷(一)第
    141 頁）；證人劉文德於原審調查時證稱：乙○○有在電話
    中說陳吉成若說出徐志明送的就死了，乙○○打電話是要叫
    伊去把陳吉成的鍋子清掉，後來電話一放下，就有調查局人
    員到陳吉成家裡搜索，所以伊沒有辦法告訴陳吉成等語（見
    原審卷(一)第142頁、第143頁）。惟如前所述，被告甲○○確
    有在徐志明立法委員競選後援會成立購買珍珠鍋及於晚會中
    以抽獎之方式贈送與參與之民眾，且被告乙○○亦有將被告
    甲○○轉交之珍珠鍋送給陳吉成、李新健住處之事實，當時
    檢調單位又已著手偵辦，如經檢調單位扣得珍珠鍋，必遭以
    賄選之罪嫌偵辦，值此之際，以清者自清，處之泰然者有之
    ，恐遭誤解或牽連而極力撇清者，亦所在多有，因此，上開
    電話通訊內容充其量僅能證明被告乙○○有贈送珍珠鍋之情
    事，不能證明有要求受贈人於立法委員選舉時投票給徐志明
    之事實，自難執為被告乙○○及甲○○不利之認定。
(四)、綜上所述，被告甲○○在歌唱聯誼活動所發放之珍珠鍋，其
    對象既非限於特定有投票權之人，而係以摸彩方式贈予不特
    定之大眾，且李見草、邱宋松香、吳宋盡妹等人之受贈珍珠
    鍋，或係因摸彩抽中，或係因年滿85歲之故，其等主觀上並
    無投票受賄之意，又無證據足以證明被告乙○○贈送珍珠鍋
    予陳吉成、李新健之用意，在於交付賄賂；被告乙○○交付
    珍珠鍋予劉德榮、證人甲，並約其投票予徐志明，及被告2
    人贈送珍珠鍋予劉文德事實。此外，復查無其他積極證據足
    以證明被告甲○○、乙○○有公訴意旨所指此部分犯行。從
    而，既不能證明被告2 人犯罪，本應為無罪之判決，然因此
    部分與上開有罪部分有連續犯之裁判上一罪關係，故不另為
    無罪判決之諭知。
七、被告乙○○經合法傳喚，無正當理由而不到庭，不待其陳述
    ，逕行判決。
八、原審共同被告徐志明、蔡東霖、莊先得、高天寅、蔣神騰已
    經分別判決無罪確定，故不再論列。
據上論結，應依刑事訴訟法第369 條第1 項前段、第364 條、第
371 條、第299 條第1 項前段，94年11月30日修正前公職人員選
舉罷免法第90條之1 第1 項、第3 項、第98條第3 項，刑法第2
條第1 項前段、第11條、第28條、修正前第41條第1 項、第37條
第2項，修正前罰金罰鍰提高標準條例第2條前段，現行法規所定
貨幣單位折算新台幣條例第2條，判決如主文。
本案經檢察官王登榮到庭執行職務。
中    華    民    國    95    年    10    月    12   日
                  刑事第六庭  審判長法  官  王光照
                                    法  官  張盛喜
                                    法  官  李璧君
以上正本證明與原本無異。
如不服本判決應於收受本判決後10日內向本院提出上訴書狀，其
未敘述上訴理由者，並得於提起上訴後10日內向本院補提理由書
狀（均須按他造當事人之人數附繕本）「切勿逕送上級法院」。
中    華    民    國    95    年    10    月    12    日
                                    書記官  唐奇燕
附錄本件判決論罪科刑法條：
公職人員選舉罷免法第90條之1第1項 ：
對於有投票權之人，行求期約或交付賄賂或其他不正利益，而約
其不行使投票權或為一定之行使者，處5 年以下有期徒刑，得併
科新台幣40萬元以上400 萬元以下罰金。


司法院資訊處製作；財團法人民間司法改革基金會備份。
